臺灣高雄地方法院民事判決　　　　　　　　　　　九十一年度簡上更(一)字第一號
　　上　訴　人　甲○○
　　訴訟代理人　溫三郎　　　　律師
　　被上訴人　　台灣土地銀行
　　法定代理人　乙○○
　　訴訟代理人　孫守濂　　　　律師
　　　　　　　　李慶榮　　　　律師
右當事人間請求確認本票債權不存在等事件，上訴人對於中華民國八十八年十月二十
一日本院高雄簡易庭八十八年度雄簡字第一０一四號第一審判決提起上訴，經本院第
二審合議庭於八十九年十一月二十一日以八十八年度簡上字第四八五號判決上訴駁回
，嗣上訴人提起第三審上訴，復經最高法院於九十一年十月十一日以九十一年度台簡
上字第二九號判決原判決廢棄，發回本院更審，本院於民國九十三年三月一日言詞辯
論終結，判決如左：
    主      文
上訴駁回。
第二審訴訟費用由上訴人負擔。
    事實及理由
一、上訴人起訴主張：伊並未簽任何本票，亦未擔任訴外人黃農工程企業有限公司（
    下稱黃農公司）所為如附表一所示借款（下稱系爭借款）之連帶保證人（下稱系
    爭連帶保證債權），乃被上訴人竟以其持有上訴人與訴外人陳崑池、陳王秋桃及
    陳朱連伸（下稱陳崑池等）共同簽發如附表二所示本票（下稱系爭本票）及為系
    爭連帶保證債權之連帶保證人關係，向鈞院聲請核發支付命令，並以之為執行名
    義，向鈞院聲請執行上訴人於訴外人中國石油股份有限公司高雄煉油總廠、大林
    煉油廠（下合稱中油高雄、大林廠）之薪資債權。惟上訴人並未合法收受鈞院以
    民國八十四年度促字第九一、九二號核發支付命令（下稱系爭支付命令）之送達
    ，顯見該執行名義未成立，爰本於系爭連帶保證債權及系爭本票債權不存在法律
    關係，聲明：請求確認系爭連帶保證債權不存在及本票債權不存在。經原審調查
    審認上訴人起訴不具備即受確認判決之法律上利益，其訴並無保護之必要，為無
    理由，駁回上訴人之訴。嗣上訴人提起本件上訴，並於本院補稱：系爭支付命令
    未合法送達上訴人，顯無從確定，自不生與確定判決相同之效力。系爭借款借據
    、本票及授信約定書上簽名及蓋章均非上訴人所簽、蓋。而被上訴人雖主張於八
    十三年六月三十日曾向上訴人進行對保程序，惟上訴人於上述對保期間，適因車
    禍住院治療，根本不可能與被上訴人進行對保。上訴人亦非黃農公司之股東，不
    可能擔任系爭借款連帶保證人。又上訴人對於被上訴人分別於八十四年及八十六
    年間，執系爭支付命令及債權憑證聲請執行上訴人於中油高雄、大林廠之薪資債
    權，雖未表示異議，惟此係因上訴人胞姊陳王秋桃承諾會予處理，伊始未聲明異
    議，並非承認上開債權之存在等情。爰聲明：（一）原判決廢棄；（二）請求確
    認系爭連帶保證債權及系爭本票債權不存在。
二、被上訴人於則以：系爭借據及本票均經被上訴人承辦人員辦理對保程序，顯見上
    開文件均係上訴人親自簽、蓋無訛。又被上訴人持系爭支付命令先後兩次聲請執
    行上訴人之薪資債權，均未據上訴人聲明異議，顯見系爭連帶保證債權及本票債
    權確實存在等語置辯。爰於原審聲明：求為判決駁回上訴人之訴。嗣因上訴人對
    於原審敗訴判決提起上訴，乃於本院補稱：系爭借據及本票上印文與卷附黃農公
    司設立登記事項卡背面董事、股東名單（下稱黃農公司股東名單）上蓋用上訴人
    之印文相同，而上訴人不否認黃農公司股東名單上印文之真正，顯見系爭借據及
    本票均為實在。又黃農公司係上訴人家族共同經營，上訴人並為該公司之股東，
    故其擔任系爭借款連帶保證人及共同簽發系爭本票，符合常理，上述連帶保證債
    權及本票債權均屬存在等語置辯。爰聲明：求為判決上訴駁回。
三、上訴人主張被上訴人以上訴人為系爭借款連帶保證人及系爭本票共同發票人之關
    係，向本院聲請核發支付命令，經本院核發確定後，以之為執行名義，向本院聲
    請執行上訴人於中油高雄、大林廠之薪資債權。又上訴人未合法收受系爭支付命
    令之送達等事實，為被上訴人於原審或本院審理中所不爭執，有上訴人提出借據
    、本票、債權憑證及執行命令附於原審卷可稽，固堪認上訴人主張此部分事實為
    實在。
四、茲被上訴人否認上訴人主張，並以：系爭借據及本票上印文與卷附黃農公司股東
    名單上蓋用上訴人之印文相同，而上訴人不否認黃農公司股東名單上印文之真正
    ，顯見系爭借據及本票均為實在。又上訴人為黃農公司之股東，故其擔任系爭借
    款連帶保證人及共同簽發系爭本票，符合常理，系爭連帶保證債權及本票債權均
    屬存在等語，資為抗辯。從而，兩造所爭執者，厥為系爭支付命令是否合法送達
    上訴人？該支付命令是否確定？又上訴人是否為黃農公司之股東？再系爭借據連
    帶保證人欄及系爭本票發票人處留存上訴人之簽名或蓋章，是否真實？爰分述如
    下：
（一）系爭支付命令是否合法送達上訴人？該支付命令是否確定：
  １、按支付命令須經合法送達債務人收受後，債務人未於二十日之不變期間內向發
      支付命令之法院提出異議者，其支付命令始與確定判決有同一之效力，並發生
      實質上之確定力及執行力。此觀民事訴訟法第五百二十一條即明。又該二十日
      之不變期間，應自支付命令送達後起算，如未經合法送達，法院誤未確定之裁
      判為確定，依聲請付與確定證明書者，不生該裁判已確定之效力。再支付命令
      於核發後三個月內不能送達於債務人者，依民事訴訟法第五百十五條第二項規
      定，其命令失其效力，自不生聲明異議或聲請再審之問題（最高法院九十一年
      度台簡上字第二九號判決要旨參照）。
  ２、經查，本院另案向上訴人送達系爭支付命令之地址，係高雄市○○區○○路三
      十一號，並由陳王秋桃收受，上訴人當時係居住於高雄市○○區○○路二巷二
      之三號。而陳王秋桃於收受送達後，並未將支付命令之事告知上訴人，系爭支
      付命令均未合法送達上訴人，本院誤發支付命令確定證明書等情，有送達證書
      附於系爭支付命令卷可稽，並據陳王秋桃於本院民事執行處就上訴人提出之聲
      明異議，進行審查時，到院陳述綦詳，且經本院八十八年度執字第第八一三七
      號裁定及台灣高等法院高雄分院八十八年度抗字第七七八號裁定認定無誤，堪
      認本院核發系爭支付命令確未合法送達上訴人。揆諸前揭判決要旨所釋，系爭
      支付命令既未經合法送達上訴人，本院誤未確定之裁判為確定，依聲請所付與
      之確定證明書，自不生該裁判已確定之效力。從而，上訴人提起本件確認之訴
      ，自不得以本院已就系爭支付命令核發確定證明書，逕指為無即受確認判決之
      法律上利益。
（二）上訴人是否為黃農公司之股東：
  １、按文書，依其程式及意旨得認作公文書者，推定為真正。民事訴訟法第三百五
      十五條第一項著有明文。又按當事人主張有利於己之事實者，就其事實有舉證
      之責任。但法律別有規定，或依其情形顯失公平者，不在此限。同法第二百七
      十七條亦揭有明文。
  ２、被上訴人主張上訴人為黃農公司股東乙節，係援引本院依職權向高雄市政府建
      設局函及附件為證。經查，上訴人係黃農公司股東，出資額為新台幣（下同）
      八十萬元等情，業據本院依職權向高雄市政府建設局函查綦詳，有該局八十九
      年七月八日高市建設二字第二００八一號、同年七月二十九日高市建設二字第
      二一四四九號函附黃農公司設立登記事項卡、變更登記事項卡、公司設立申請
      書暨公司章程、查帳報告書等文件，附於本院八十八年度簡上字第四八五號卷
      可徵，復有上訴人身分證正反面影本附於上開公司設立申請書可稽。上訴人雖
      否認擔任黃農公司股東，惟上開黃農公司設立登記事項卡及變更登記事項卡均
      屬高雄市政府所屬承辦人員依其職權製作之公文書，揆諸前揭說明，應推定其
      文書為真正。而按上開公文書既記載上訴人為黃農公司股東，則依上開法律規
      定，自可推定上訴人係黃農公司之股東。次查，上訴人否認其為黃農公司股東
      云云，惟迄未舉證以實其說，即難採信。從而，被上訴人主張上訴人為黃農公
      司股東乙節，即堪採認。
（三）系爭借據連帶保證人欄及系爭本票發票人處留存上訴人之簽名或蓋章，是否真
      實：
  １、按依法律之規定，有使用文字之必要者，得不由本人自寫，但必須親自簽名。
      如有用印章代簽名者，其蓋章與簽名生同等之效力。民法第三條第一、二項著
      有明文；私文書應由舉證人證其真正。但他造於其真正無爭執者，不在此限。
      民事訴訟法第三百五十七條揭有明文；在票據上簽名者，依票上所載文義負責
      。二人以上共同簽名時，應連帶負責；票據上之簽名，得以蓋章代之。亦為票
      據法第五條及第六條所明定。又按私文書經本人或其代理人簽名、蓋章者，推
      定為真正，民事訴訟法第三百五十八條定有明文。印章由自己蓋用，或由有權
      使用之人蓋用為常態，由無權使用之人蓋用為變態，故主張變態事實之當事人
      ，應就此負舉證責任（最高法院七十四年度台上字第二一四三號裁判要旨參照
      ）；支票為無因證券，執票人行使票據上權利，就支票之取得，有無正當原因
      ，或有無對價關係，自不負證明之責。又發票人欄之印章如為真正，即應推定
      該支票亦屬真正。申言之，得據以判斷該支票係為發票人作成。倘主張其印章
      係被盜用時，則被盜用之事實，按諸舉證責任分配之原則，轉應由為此主張者
      負舉證責任（最高法院七十年度台上字第四三三九號裁判要旨參照）。
  ２、上訴人主張系爭借據及本票上留存上訴人簽名及印文，並不實在乙節，固據舉
      出證人陳王秋桃及提出診斷證明書為證，而按陳王秋桃到庭固證述：上訴人不
      同意擔任系爭借款連帶保證人，系爭借據及本票上屬於上訴人之印文，係陳崑
      池（陳王秋桃）未經上訴人同意，向上訴人母親騙取上訴人所有印章後，於被
      上訴人承辦人員對保時，予以蓋用，並非上訴人蓋用（參見本院八十八年度簡
      上字第四八五號卷第八三頁）等語，惟為被上訴人所否認。經查，黃農公司設
      立登記事項卡、變更登記事項卡、公司設立申請書暨公司章程上留存上訴人之
      印文，形式上係屬真正乙節，業據上訴人於本院審理中陳述：「（對高雄市政
      府建設局之函及附件有何意見？）對印章形式之真正不爭執．．」（參見同上
      簡上卷第一五七頁）綦詳，堪予認定。次查，系爭借據及本票上留存上訴人之
      印文，經本院以肉眼目視比對方法，比對黃農公司設立登記事項卡、變更登記
      事項卡、公司設立申請書暨公司章程上留存上訴人之印文結果，無論字體、大
      小、位置及印章周緣等事項，均屬相同，有借據、本票、登記事項卡及章程附
      於本院卷可稽，已堪認定系爭借據及本票上留存上訴人之印文，係屬真正。此
      外，參酌陳王秋桃前開證述：系爭借據及本票上留存上訴人印文之印章，係陳
      崑池向上訴人母親騙取蓋用等語相互以觀，益徵系爭借據及本票上留存上訴人
      之印文，確屬上訴人之印章所蓋用無訛。則上訴人主張：系爭借據及本票上留
      存上訴人之印文，並非上訴人所有云云，即難採信。
  ３、又查，陳王秋桃係上訴人胞姊，並為黃農公司法定代理人陳崑池之配偶，且為
      系爭借款連帶保證人之一，顯見彼等間關係密切，衡之情理，陳王秋桃到庭故
      為有利於上訴人之證述，乃情理內推斷，尚難遽採。況黃農公司已不再營業及
      陳崑池已過世乙節，亦據陳王秋桃於本院審理中到庭證述屬實，顯見黃農公司
      已無清償能力，而陳崑池則無法再負擔清償責任。則陳王秋桃於主債務人黃農
      公司及連帶保證人陳崑池俱無法再負擔清償能力之情形下，為避免上訴人繼續
      負擔系爭借款連帶保證人責任，因而為有利於上訴人之證述，亦屬情理內之作
      為，是僅憑陳王秋桃之證述，尚難遽認系爭借據及本票上留存上訴人之印文，
      乃陳崑池未經上訴人同意而擅自蓋用。此外，參以被上訴人職員即系爭借款對
      保人員劉兆奇於本院審理中到庭證述：「我是土地銀行高雄分行之職員，在八
      十三年六月間我們銀行處理該案（系爭借款）之徵信後，我就承辦該案之借款
      ；八十三年六月三十日我到了黃農公司做對保．．我當時對保，有對每位借款
      人及連帶保證人核對身分證，並且由他們親自簽名、蓋章．．我印象中，該公
      司之負責人有生病，但該公司負責人及其他連帶保證人仍有親自出來對保」（
      參見本院八十八年度簡上字第四八五號卷第八四頁至第八五頁）等語相互以觀
      ，益徵系爭借據及本票上留存上訴人之印文，係屬真正無訛。從而，上訴人主
      張系爭借據及本票上留存上訴人之印文，非其所有，亦非經其同意蓋用云云，
      即難採信。
  ４、再查，上訴人對於被上訴人分別於八十四年及八十六年間，執系爭支付命令及
      債權憑證聲請執行上訴人於中油高雄、大林廠之薪資債權期間，均未表示異議
      乙節，為上訴人所自認，業如上述，堪可認定。而按上訴人苟未擔任系爭借款
      連帶保證人或共同簽發系爭本票，則衡之情理，豈有任令被上訴人執不實之系
      爭支付命令確定證明書及債權憑證為執行名義，長期執行其薪資債權之理？足
      見上訴人同意擔任系爭借款連帶保證人，並共同簽發系爭本票無訛。至上訴人
      雖主張：被上訴人聲請執行伊所有薪資債權當時，伊所以未聲明異議，係因陳
      王秋桃向伊承諾會與被上訴人解決所致云云，而陳王秋桃到庭亦為相同之證述
      。惟參酌前開說明及陳王秋桃與上訴人間姊弟親密關係乙節相互以觀，已徵陳
      王秋桃到庭所為相同於上訴人之證述，應屬附和之詞，難予遽採。況上訴人如
      未擔任系爭借款連帶保證人及共同簽發本票，依法自無庸負擔任何清償責任，
      其儘可採取聲明異議及依循法律訴訟途徑方式，及早免除清償或保證責任，乃
      根本解決之道，又何勞陳王秋桃承諾與被上訴人自行解決，徒留今日之困境？
      益徵上訴人陳述及陳王秋桃證述，難予採信。
  ５、復查，上訴人陳稱：被上訴人職員劉兆奇證述對保日期即八十三年六月三十日
      期間，伊適因車禍住院治療，根本不可能進行對保乙節，固據提出診斷證明書
      為證。惟上訴人確實同意擔任系爭借款連帶保證人及共同簽發系爭本票之事實
      ，業如上述。而按上訴人既同意擔任系爭借款連帶保證人，並共同簽發系爭本
      票，則上訴人縱於對保期間，因傷住院診療，衡情仍非不可自行蓋用印章或託
      由他人代為蓋用。是上訴人執其於被上訴人主張對保期間內，因傷住院診療，
      不可能出面對保，故不負系爭借款連帶保證責任，亦無票據責任云云，尚難採
      信。
  ６、末查，上訴人既同意擔保系爭借款連帶保證人，而系爭借據及本票上留存上訴
      人之印文，亦屬真正，則揆諸前揭法律規定及裁判意旨所釋，上訴人對於系爭
      借款及本票，自應負連帶保證責任及共同發票責任。
五、綜上所述，上訴人既應負擔系爭借款連帶保證責任及系爭本票共同發票責任，則
    上訴人以系爭連帶保證債權及本票債權不存在為由，起訴請求確認系爭連帶保證
    債權及系爭本票債權不存在，均無理由，應予駁回。原審因而為上訴人敗訴之判
    決，其理由雖與本院認定不同，然結論既屬一致，核仍應予維持。上訴意旨仍執
    前詞，指摘原判決不當，求予廢棄改判，為無理由，應予駁回。
六、本件為判決基礎之法律關係已臻明確，兩造其餘攻擊防禦方法暨所提之證據資料
    ，核與判決結果不生影響，爰不逐一論列，併此敘明。
七、據上論結，本件上訴為無理由，依民事訴訟法第四百三十六條之一第三項、第四
    百四十九條第二項、第一項、第七十八條，判決如主文。
中　　華　　民　　國　　九　　十　　三　　年　　三　　　月　　十八　　　日
                              台灣高雄地方法院民事第二庭
~B法　　　官　楊富強
~B法　　　官　劉定安
~B法　　　官　李昭彥
右為正本係照原本作成。
對於簡易訴訟程序之第二審裁判，其上訴利益逾第四百六十六條所定之額數者，當事
人僅得以其適用法規顯有錯誤為理由，逕向最高法院提起上訴。
對於簡易訴訟程序之第二審裁判，提起第三審上訴，須經原裁判法院之許可。前項情
形，以訴訟事件所涉及之法律見解具有原則上之重要性者為限。
如不服本判決，應於判決送達後二十日內向本院提出上訴狀並表明符合前述規定之上
訴理由，如於本判決宣示後送達前提起上訴者，應於判決送達後十日內補提上訴理由
書（須附繕本）。未依前項規定，表明上訴理由者，毋庸命其補正，由原法院裁定駁
回之。
中　　華　　民　　國　　九　　十　　三　　年　　三　　　月　　十八　　　日
~B法院書記官　鄭翠蘭
附註：
上訴時應提出委任律師或具有律師資格之人之委任狀；委任有律師資格者，另應附具
律師及格證書及釋明委任人與受任人有民事訴訟法第四百六十六條之一第一項但書或
第二項（詳附註）所定關係之釋明文書影本。
~F0
~T32
附表一：
┌──┬──────────┬──────────┬──────────┬─────────┐
│    │                    │                    │                    │                  │
│編號│   契約簽訂日期     │  　金　額（新台幣）│   　借款人　　　　 │　　連帶保證人　  │
│    │                    │                    │   　               │                  │
├──┼──────────┼──────────┼──────────┼─────────┤
│ １ │ 民國八十三年七月　 │   壹佰陸拾萬元　　 │ 黃農工程企業有限公 │上訴人及訴外人陳崑│
│    │ 十九日　　　　　　 │　　　　　　　　　  │　司　　　　　　　　│池、陳王秋桃、陳朱│
│    │　　　　　　　　　　│                    │　　　　　　　　    │連伸              │
├──┼──────────┴──────────┴──────────┴─────────┤
│ 合 │　壹佰陸拾萬元　　　　　 　　　　　　　        　　　　　　　　　　　　　　         │
│ 計 │ 　　　　　　　　　                            　　　　　　　                       │
└──┴──────────────────────────────────────────┘
附表二：
┌──┬──────────┬──────────┬──────────┬─────────┐
│    │                    │                    │                    │                  │
│編號│       發票日       │  票面金額（新台幣）│       發票人       │    到期日　      │
│    │                    │                    │                    │                  │
├──┼──────────┼──────────┼──────────┼─────────┤
│ １ │ 八十三年七月十九日 │      四十萬元      │上訴人及訴外人黃農工│  　未記載　　    │
│    │ 　　　   　　　　　│                    │程企業有限公司、陳崑│                  │
│    │ 　　　   　　　　　│                    │池、陳王秋桃及陳朱連│                  │
│    │ 　　　   　　　　　│                    │伸　　　　　　　　　│                  │
│    │ 　　　   　　　　　│                    │　　　　　　　　    │                  │
└──┴──────────┴──────────┴──────────┴─────────┘
